臺灣高等法院刑事判決　　　　　　　　　　　 九十一年度重上更 (五)字第六二號
　　上　訴　人　臺灣臺北地方法院檢察署檢察官
　　被　　　告　甲○○
　　選任辯護人　薛松雨
　　　　　　　　馮君傑
右上訴人因被告傷害案件，不服臺灣臺北地方法院八十三年度易字第二四四八號，中
華民國八十三年十月十四日第一審判決（起訴案號：臺灣台北地方法院檢察署八十三
年度偵字第五○二七號）提起上訴，判決後，由最高法院第五次發回更審，本院判決
如左：
    主  文
原判決關於甲○○部分撤銷。
甲○○傷害人之身體，因而致重傷，處有期徒刑年。
    事  實
一、甲○○係李美錦之前夫，李美錦為乙○○之妹，鄭翁鐘彬為乙○○之夫。因甲○
    ○與乙○○、鄭翁鐘彬間前有金錢債務糾紛，前開四人乃相約於民國（下同）八
    十三年二月二十一日十九時許，至臺北市○○路一○三號麒麟飯店二樓談判。甲
    ○○因談判不成，氣憤而與乙○○拉扯，且於客觀上應能預見眼睛附近部位為人
    體脆弱組織，如遭擊可能導致視能毀敗之重傷害結果，詎甲○○仍基於普通傷害
    之故意，接續毆打乙○○左側臉頰太陽穴靠近眼睛附近部位及左下眼眶部位等處
    二次，致乙○○受有左下眼眶瘀血約二公分×○．五公分，左側臉頰腫脹及瘀血
    約三公分×三公分等傷害，乙○○因而先後於同年二月二十三日、二月二十五日
    及三月十九日前往台北市立和平醫院（下稱和平醫院）、郭眼科診所及台北市立
    忠孝醫院（下稱忠孝醫院）求診（均未檢查視網膜，僅開藥及眼藥水並觀察病情
    演進狀況），嗣因前開傷害致左眼視力持續惡化，於同年三月二十八日至財團法
    人國泰綜合醫院（下稱國泰醫院）診治，發現其左眼視力已因裂孔性視網膜剝離
    而驟降為○．○六，乃於同年三月三十一日在國泰醫院接受視網膜剝離手術，其
    後又於同年五月二十四日至行政院國軍退除役官兵輔導委員會台北榮民總醫院（
    下稱台北榮民總醫院）接受視網膜扣箍術及玻璃體手術，術後左眼視網膜雖已復
    位，惟左眼水晶體仍有中度混濁，視力為○．○一（１＼）。嗣乙○○於八十
    七年三月十四日再次前往國泰醫院眼科鑑定，其左眼視力為眼前五十公分可辨手
    動，無法矯正，閱讀及工作能力須倚賴右眼才能達成，單以左眼無法正常閱讀及
    正常工作，已達左眼視能毀敗之程度。
二、案經被害人乙○○訴由臺北市政府警察局萬華分局移送臺灣臺北地方法院檢察署
    檢察官偵查起訴。
    理  由
壹、被告甲○○經合法傳喚雖未到庭，惟被告甲○○前於偵查與原審坦承其與乙○○
    、鄭翁鐘彬間有金錢債務糾紛，相約於八十三年二月二十一日十九時許，至臺北
    市○○路一○三號麒麟飯店二樓談判，其間曾因雙方談判不成而與告訴人相互拉
    扯，並以手推開告訴人等情，其雖否認傷害致重傷犯行，辯稱略以：「並未毆打
    乙○○，僅與她相互拉扯，因她撕破伊之夾克，就用左手把她撥開，可能是她自
    己滑倒碰到餐廳桌椅，且純粹拉扯不可能有這樣的傷勢。乙○○於事後一個月至
    忠孝醫院就診時視力還是一．○，故她後來視力嚴重衰退與伊無關」云云。然查
    ：
一、被告甲○○於右揭時地因與告訴人乙○○及鄭翁鐘彬談判不成，乃與告訴人發生
    拉扯，並接續出拳毆打告訴人左側臉頰太陽穴靠近眼睛部位及左下眼眶部位等處
    二次，致告訴人當場受有左下眼眶瘀血約二公分×○．五公分，左側臉頰腫脹及
  瘀血約三公分×三公分之傷害等情，業據告訴人乙○○指訴綦詳，核與證人鄭翁
    鐘彬證述情節相符，並有告訴人警訊時之照片一幀（偵卷第十一頁）、和平醫院
    驗傷診斷書（偵卷第二二頁）、告訴人病歷資料（本院重上更(一)字卷第九二至九
    九頁，重上更(二)字卷第四五至四六頁）在卷可查。
二、被告雖辯稱並未出手毆打告訴人之眼部，可能是她自己滑倒碰到餐廳桌椅云云，
    而證人李美錦亦稱：「當時我沒看到甲○○打乙○○」、「可能是在拉甲○○時
    有跌倒，可能是碰到桌子，時間已久我也無法確定，也記不清，我沒看到甲○○
    打她」（本院重上更(四)字卷第六九頁），然查，被告於偵查僅略稱：「告訴人臉
    上的傷可能是伊推開時碰到的」等語（偵卷第六頁、十二頁反面、二○頁反面）
    ，於原審稱：「我們有拉扯，我的手有碰到他」、「我就用左手撥開她，可能因
    而碰到她」等語（原審卷第四十頁），核其意係指告訴人所受前開傷害乃因與被
    告手部直接碰觸所致，並未提及告訴人因撞倒外物成傷之事。惟其後於原審言詞
    辯論期日則改稱：「當時雙方有爭執，我用手撥開她，她退後時自己跌倒」（原
    審卷第六七頁），嗣更稱：「餐廳椅子很窄，可能碰到他」、「是乙○○自己站
    不穩跌倒的」、「我把他撥開，他滑倒，我不知道他撞倒哪，有聽到碰到椅子喀
    喀聲」等語（本院上訴卷第二三頁反面，重上更(一)字卷第一一九頁反面，重上更
    (四)字卷第十六頁），其前後雖有不一，但細核告訴人所受之「左下眼眶瘀血約二
    公分×○．五公分，左側臉頰腫脹及瘀血約三公分×三公分之傷害」，係為於臉
    部，如係被告所稱之：「餐廳椅子很窄，可能碰到他」等情，則被害人跌倒時應
    係正面跌倒，惟眼睛周圍屬於人體重要部位，除非遭突然重擊以致不及反應，否
    則通常可因本能瞬間反射保護動作而避免受傷，查告訴人（三十一年十二月一日
    生）於案發當時為四十八歲，依其年齡之正常反應能力，若其純僅因遭到被告以
    手撥開導致重心不穩，應可立即反應以避免眼睛周圍部位受創，應無不以手先撐
    扶，而任臉部直接碰撞之理，是被告事後改陳之情，顯不可取，則被告於案發時
    所稱：「告訴人臉上的傷可能是伊推開時碰到的」（偵卷第六頁、十二頁反面、
    二○頁反面）、「我們有拉扯，我的手有碰到他」、「我就用左手撥開她，可能
    因而碰到她」等語（原審卷第四十頁），雖仍否認毆打，但所稱碰到被害人之詞
    ，應與實情接近。至證人李美錦雖稱其並未看到被告打告訴人，然其於偵查係稱
    ：「我先生才用手把她推開不慎才把她撞傷的」（偵卷第八頁），其後則改稱：
    「甲○○沒有打她，因當時在西餐廳，乙○○跌倒有無撞倒東西，因時間太久，
    我已沒印象」、「可能是在拉甲○○時有跌倒，可能是碰到桌子，時間已久我也
    無法確定，也記不清，我沒看到甲○○打她」（本院重上更(一)字卷第一一六頁，
    重上更(四)字卷第六九頁），所陳核與前開被告辯詞之更異情形大致相符，而證人
    李美錦雖與告訴人為親姊妹，但自幼由他人收養，與告訴人成長背景不同，又係
    被告之前妻，本即難期待其為公正陳述，且倘若被告所言「我把他撥開，他滑倒
    ，我不知道他撞倒哪，有聽到碰到椅子喀喀聲」屬實，則證人李美錦應會對於當
    時所發出之巨大椅子撞擊聲留下深刻印象，而非「乙○○跌倒有無撞倒東西，因
    時間太久，我已沒印象」，故證人李美錦所為前開證言應係配合被告之詞，並不
    足採。至辯護意旨雖謂：「原審與鈞院更審前之判決竟對其（指鄭翁鐘彬）之陳
    述率予採信，未傳訊當時在場之服務人員或食客等，已明事實真相，已有失當」
    等語（本院重上更(五)字卷第一一三頁），然自案發迄今已逾八年，當時究竟有無
    服務生或其他顧客在場目擊此事，已難以考證，且依現存證據，亦足認定被告確
    有毆打告訴人成傷之行為（詳如後述），自無再予調查之必要，附此敘明。
三、按傷害他人之一目或二目，如所傷之目僅視力減衰，並未完全毀敗，固不能論以
    重傷害罪責；惟如其目所殘餘之視力，已喪失視覺之效用，即達於毀敗機能之程
    度（最高法院八十五年度台上字第一三七號、八十九年度台上字第六二六三號判
    決參照）。本件告訴人於同年三月三十一日及五月二十四日在國泰醫院及台北榮
    民總醫院接受二次視網膜剝離手術後，左眼視網膜雖已復位，惟左眼水晶體仍有
    中度混濁，視力為○．○一（１＼），此有國泰醫院四月十八日診斷證明書（
    原審卷第二○、二六頁，本院重上更(二)字卷第五二頁）及病歷資料（本院重上更
    (一)字卷第八○至八九頁），台北榮民總醫院住院診斷證明書（原審卷第四八頁）
    、手術病歷資料（本院重上更(一)字卷第六四至七七頁）及八十三年九月九日（八
    三）北總眼字第○九四九五號函（原審卷第五九頁）在卷可查。嗣乙○○於八十
    七年三月十四日再次前往國泰醫院眼科鑑定，其左眼視力僅達眼前五十公分可辨
    手動，無法矯正，閱讀及工作能力須倚賴右眼才能達成，單以左眼無法正常閱讀
    及正常工作，此有國泰醫院八十七年三月十九日（八七）管歷字第一三七號函在
    卷可查（本院重上更(四)字卷第一○七頁），且辯護意旨狀亦引用前開函文之內容
    而未爭執鑑定之正確性（本院重上更(五)卷第一一四頁反面），參以告訴人於本院
    調查時亦陳稱：「我現在沒有辦法繳健保，無法去看醫生．．．所以我最後是在
    國泰醫院」等語（本院重上更(五)字卷第六八頁），則有關告訴人於手術後之視力
    復原情形，自應以此次鑑定結果為準，而告訴人之左眼於鑑定時雖仍有「眼前五
    十公分辨手動」的視力，然前開函已明確記載「單以左眼無法正常閱讀及正常工
    作」、「無法矯正」，且其於短短五十公分之距離既僅能勉強分辨物體之動作，
    另告訴人於本院調查時陳稱：「我現在仍然刺痛，我無法找工作」等語（本院重
    上更(五)字卷第六八頁），可證告訴人左眼應已喪失視覺效用，而達於毀敗機能之
    程度。而本院函詢台北榮民總醫院「左眼視力○．○一（１＼）可否謂其視力
    喪失？已達毀敗左眼之視能」，該醫院函覆稱：「二、視力０．０一（１＼）
    表示正常人的眼睛在六十公尺處可辨識之物體大小，病患於一公尺處才能辨識。
    三、視力喪失於醫學上指的是視力無光覺（No Light Perception)。四、視力是
    視覺功能的一種，視覺功能包括有：、視力。、光覺（辨明暗）。、色覺
    （辨顏色）。、視野。五、視能是否毀敗，於農保、勞保及殘障判定有不同之
    定義」，有該醫院八十九年一月二十八日（八九）北總眼字第○○○六七四號函
    在卷可查（本院重上更(三)字卷第十七頁），由其函覆之內容觀之，應僅係針對醫
    學上之定義而為答覆，而未必與刑法上達一目或二目毀敗之重傷害定義相符，尚
    難據予推論本件告訴人目前視力嚴重受損即非刑法上之重傷害。此外，一般保險
    契約所謂之「失明」，係指視力永久在萬國式視力表○．○二以下而言，此有殘
    廢程度與保險金給付表在卷可查（本院重上更(三)字卷第五○頁），而強制汽車責
    任保險及勞工保險所謂之「失明」，則係包括眼球喪失或摘出或不能辨明暗或辨
    眼前手動，有強制汽車責任保險殘廢給付標準表及勞工保險殘廢給付標準表（本
    院重上更(四)字卷第一○九至一一二頁），參以保險制度旨在透過精確之計算及統
    計，運用「大數法則」算出危險率，而分散危險，消化損失，填補被保險人因災
    變所受之損害，發揮儲蓄、安定、經濟、社會、政策之功能（見施文森「保險法
    總論」，第二頁至第九頁以下），故其與刑法中關於視能「毀敗」之概念容有不
    同，亦不能作為本件重傷害判斷之依據，附此敘明。
四、關於告訴人所受重傷害與被告之毆打行為有無因果關係乙節，被告辯稱：「純粹
    拉扯不可能有這樣的傷勢。乙○○於事後一個月至忠孝醫院就診時視力還是一．
    ○，故她後來視力嚴重衰退與伊無關」云云。經查：
(一)、告訴人於右揭時地遭被告毆打後，旋即往和平醫院求診，並驗得受有左下眼眶瘀
    血約二×○．五平方公分，左側臉頰腫脹及瘀血約三×三平方公分等傷害，已如
    前述。此後告訴人乙○○即開始感覺左眼不適，而先後於同年二月二十三日、二
    月二十五日及三月十九日前往和平醫院、郭眼科診所及忠孝醫院求診（均未檢查
    視網膜，僅開藥及眼藥水並觀察病情演進狀況），嗣因左眼視力狀況仍持續惡化
    ，又先後於同年三月二十八日及五月二十四日在國泰醫院及台北榮民總醫院接受
    二次視網膜剝離手術，術後左眼視網膜雖已復位，惟水晶體仍有中度混濁，視力
    為○．○一（１＼）等情，業據告訴人指訴綦詳，且有和平醫院二月二十三日
    驗傷診斷書及病例資料（偵卷第二二頁，本院重上更(一)字卷第九二至九九頁，重
    上更(二)字卷第四五至四六頁）、郭眼科病歷資料（本院重上更(一)字卷第一○八－
    二至一○八－三頁，重上更(五)字卷第三九至四○頁）、忠孝醫院病歷資料（重上
    更(一)字卷第一○二至一○七頁）、國泰醫院四月十八日診斷證明書及病歷資料（
    原審卷第二○頁，本院重上更(二)字卷第五二頁，重上更(一)字卷第八○至八九頁）
    及台北榮民總醫院眼科手術住院診斷證明書、病歷資料及八十三年九月九日（八
    三）北總眼字第○九四九五號函（原審卷第四八、五九頁，本院重上更(一)字卷第
    六四至七七頁）在卷可查。又關於告訴人於案發前之視力狀況乙節，業據告訴人
    多次陳述其原先並無近視明確，核與證人李美錦證稱：「（乙○○眼睛平時有沒
    有問題？）當初我去美國和她住一起時，她眼睛並無問題」（本院重上更(一)字卷
    第一一六頁反面）相符，可證告訴人於案發時確未近視無訛，其視力狀況於案發
    前既屬一切正常，衡情即無密集前往醫院眼科求診之必要，然卻在案發後即多次
    前往醫院求診乃至於開刀，顯見其視力最後嚴重毀敗應與被告於八十三年二月二
    十一日之毆擊行為有相當之關連性。換言之，告訴人之視力狀況自案發後係持續
    惡化當中，縱其於事發一個月後至忠孝醫院診療時仍有一．○之視力，亦僅能證
    明其當時之視力狀況，並無法據以阻斷告訴人最後因視網膜剝離導致左眼視能毀
    敗之結果與被告傷害行為間之因果關係。從而被告前開辯詞並不可採。
(二)、本院檢送告訴人和平醫院驗傷診斷書、國泰醫院、忠孝醫院病歷資料，函請國立
    臺灣大學附設醫院（下稱台大醫院）查明「乙○○左眼病變視力為○．○一（１
    ＼），是否可能因八十三年二月二十一日之傷害而引起」，其函覆稱：「依病
    歷，病患於八十三年二月二十一日外傷，波及左下眼眶，於同年三月二十八日診
    斷出現網膜裂孔伴視網膜剝離，其後之視力下降與視網膜剝離有直接關係，然其
    裂孔之產生是否與外傷有關，須進一步探討。據臨床經驗及學理，裂孔與外傷之
    關係約有如下數種可能：(1)裂孔在於外傷前。(2)裂孔在外傷時產生。(3)裂孔因外
    傷引起之玻璃體牽引而產生，出現在外傷後。(4)裂孔因玻璃體牽引造成，但與外
    傷無關。第一種可能依時間上判斷，可能性不高；第二、三、四種可能性，則無
    法排除，雖然第二、三種可能性偏高，吾人無法排除第四種可能」，有台大醫院
    八十五年七月二十三日校附醫秘字第一一四七八號函及查詢病歷資科會簽意見
    書各一紙在卷可查（本院重上更(一)字卷第一七六至一七七頁，重上更(二)字卷第四
    七頁反面），其雖不排除有「(4)裂孔因玻璃體牽引造成，但與外傷無關」之可能
    性，但卻明確認定「(1)裂孔在於外傷前」之可能性不高，可見本件告訴人網膜裂
    孔確係出現於案發之後無訛。又依據被告於本院前審所提出之醫學文獻（內外科
    護理學下冊第二三七七頁）記載「最常造成的病因則是無晶體症（aphakia）及
    近視。近視使得網膜變薄，最後終因硬脆而透明玻璃體之伸展而破裂」（本院重
    上更(二)字卷第四八頁），核與前指「(4)裂孔因玻璃體牽引造成，但與外傷無關」
    相符，然告訴人於案發前視力均屬正常，已如前述，且於三月十九日至忠孝醫院
    診療時視力仍有一．○，其當時並未近視至明，故告訴人視網膜裂孔之原因為前
    開「(4)裂孔因玻璃體牽引造成，但與外傷無關」之可能性應屬不高。此外，所餘
    「(2)裂孔在外傷時產生」、「(3)裂孔因外傷引起之玻璃體牽引而產生，出現在外
    傷後」皆與外傷有關，且均係發生於外傷之後，益徵告訴人所受視能毀敗之重傷
    害與被告之毆打行為有相當之因果關係。
(三)、嗣本院再檢送告訴人於台北榮民總醫院、和平醫院、國泰醫院、忠孝醫院之病歷
    資料，函請台北榮民總醫院鑑定說明「乙○○左眼病變視力為○．○一（１＼
    ），是否可能因八十三年二月二十一日之傷害而引起？為何一個月視力變差
    ？該眼是否屬於永久視力喪失」，據其函覆稱：「病患乙○○於八十三年五月
    五日至本院眼科初診，當時左眼已接受過視網膜手術，並有併發性白內障生成；
    八十三年五月二十日以視網膜剝離合併視網膜皺摺病變住院，五月二十四日接受
    視網膜扣箍術及玻璃體手術，術後視網膜復位。八十三年八月十七日複診時，視
    力１＼，視網膜復位良好；其視力驟減可因視網膜剝離所引起，但無法判斷該
    病患左眼視網膜剝離，是否因八十三年二月二十一日之傷害引起。根據忠孝醫院
    、和平醫院及國泰醫院之病歷記載，八十三年一月三十一日視力尚有一．○（忠
    孝），八十三年二月二十一日自訴頭部被打到、眼瞼瘀血，八十三年三月二十八
    日發現視網膜裂孔（國泰）；視網膜裂孔和視網膜剝離與頭部外傷，有相當之關
    連性，但非絕對關連（不受創亦會引起視網膜裂孔及剝離）。該病患於八十三年
    十一月九日在本院門診複診後，即未再至門診追蹤，眼疾是否屬於永久視力喪失
    ？如白內障手術是否可增加其視力？無從得知」，有該醫院九十年八月二十四日
    （九十）北總行字第○八四三八號函在卷可查（本院重上更(四)字卷第七五頁），
    則已明確表示「視網膜裂孔和視網膜剝離與頭部外傷，有相當之關連性」。至其
    回函雖謂：「但非絕對關連（不受創亦會引起視網膜裂孔及剝離）」，然參酌前
    開內外科護理學下冊第二三七七頁所載：「網膜剝離常在四十歲以後自然發生。
    ．．．除非予以治療，否則在一至六月內會造成網膜的全部剝離。此種剝離可以
    是突然發生或緩慢進行的。病人可以注意，自己的某隻眼睛前是否突然燈光或有
    漂浮點存在，以後幾天至數月間，會失去某部分的視野」（本院重上更(二)字卷第
    四八頁），可知其所謂「但非絕對關連」等語，應係保留陳述，此觀卷附和平醫
    院、忠孝醫院、國泰醫院、台北榮民總醫院、台大醫院乃至於法務部法醫研究所
    （此部分詳後述）所函覆之意見中，均僅係在分析各種成因之可能性大小自明，
    是此部分保留陳述，要無礙於告訴人所受視能毀敗之重傷害與被告之毆打行為有
    相當因果關係之認定。
(四)、最高法院九十一年度台上字第一二０九號判決發回意旨略謂：「告訴人遭上訴人
    毆傷後，既曾至上開醫院驗傷、檢查、門診治療，則其於驗傷或檢查或門診治療
    時，究竟如何訴說病情？各該診斷、檢查醫師之判斷為何？告訴人之視力減為○
    ‧○一是否因上訴人之傷害所引起？」等語，本院依此發回要旨，分別函請台北
    榮民總醫院、國泰醫院、和平醫院、忠孝醫院及郭眼科診所等院所查覆：「告訴
    人於前往驗傷、檢查、門診治療時，如何訴說病情，診斷？檢查醫師之判斷如何
    ？病患之視力減為○．○一是否因被告之傷害所引起」等情狀，台北榮民總醫院
    、國泰醫院、和平醫院、忠孝醫院等函覆情形如下：
１、台北榮民總醫院函覆略稱：「．．．該病患視力減損之原因，可推斷為視網膜剝
    離所致，頭部和眼部外傷，可直接或間接導致視網膜剝離，但以該病患至本院時
    之所見，實無法分辨是否為外傷所引起；如果病患在前往忠孝醫院時，眼外部有
    嚴重出血、瘀血、水腫的話，則可推斷碰撞外傷之嚴重度，足以直接或間接導致
    視網膜剝離」，有該醫院九十一年四月四日北總行字第九一○三三五六號函在卷
    可查（本院重上更(五)字卷第六二頁）。
２、國泰醫院函覆略稱：「．．．二、病患於八十三年三月三十日至本院眼科就診，
    主訴為左眼上方視野模糊已兩週。當時門診發現左眼有視網膜剝離。三、病患於
    八十三年三月三十一日接受手術治療。於八十三年四月二十五日術後追蹤所見，
    視網膜復位良好。視網膜剝離本身即對視力有影響，手術復位成功，視力仍有可
    能恢復不良。並無法確知視力不良與外傷有絕對關連性」，有該醫院九十一年四
    月二十二日（九一）管歷字第三六四號函在卷可查（本院重上更(五)字卷第七五至
    七六、八四頁）。
３、和平醫院函覆略稱：「．．．二、病患乙○○女士於民國八十三年二月二十一日
    下午七時三十五分因主訴被打受傷來院急診就醫，依當時病歷記載，當時主訴頭
    痛及下腹部疼痛、無嘔吐，理學檢查發現左眼窩部外側腫脹（約三×一公分），
    下腹部有壓痛，無反彈痛。瞳孔等大。給予口服藥後門診追蹤治療。三、病患於
    民國八十三年二月二十三日來院整型外科門診追蹤，要求甲種診斷書，依據當時
    病歷記載，除了診斷左側臉腫脹及瘀血（約三×三平方公分）及左下眼眶瘀血（
    約二×○．五平方公分），又病患主訴牙關緊閉及下腹部疼痛，因此追加後兩項
    診斷。四、根據眼科專科醫師敘述，裂孔性視網膜剝離有兩種較可能原因：一、
    近視；二、為外傷引起。外傷引起一般三個月內主動會找醫師檢查與處置」，有
    該醫院九十一年三月二十九日北市和醫病字第○九一六○一八八三○○號函在卷
    可查（本院重上更(五)字卷第六○頁）。
４、忠孝醫院函覆略稱：「．．．病歷上其視力不良確與網膜剝離有關，至於其發生
    原因與各醫院論點同」，有該醫院九十一年三月二十八日北市忠醫歷字第○九一
    六○二一六四○○號函在卷可查（本院重上更(五)字卷第四九頁）
５、郭眼科則因業已於九十年十二月二十四日歇業，無從查詢，有臺北市政府衛生局
    函在卷可查複（本院重上更(五)字卷第九五頁）。
６、綜合以上函覆意見，台北榮民總醫院既函覆稱：「如果病患在前往忠孝醫院時，
    眼外部有嚴重出血、瘀血、水腫的話，則可推斷碰撞外傷之嚴重度，足以直接或
    間接導致視網膜剝離」，似認忠孝醫院較能作成正確之判斷，而忠孝醫院則明確
    肯認「病歷上其視力不良確與網膜剝離有關」，且和平醫院函覆稱：「外傷引起
    一般三個月內主動會找醫師檢查與處置」，則與本件告訴人之就診情形大致相符
    ，加以告訴人之前並無近視，亦可排除和平醫院函文中所稱因近視導致視網膜剝
    離之可能性。因此，應足以證明被告於右揭時地所為傷害行為與告訴人視網膜剝
    離致視能毀敗之結果間有因果關係存在。
(五)、本院檢附本案之起訴書、一審判決、前審判決、最高法院九十一年度台上字第一
    二○九號判決影本、告訴人之醫院病例及台北榮民總醫院八十九年一月二十八日
    、九十年八月二十四日之函覆影本，函請法務部法醫研究所就「告訴人乙○○之
    眼傷與被告之傷害行為有無因果關係」進行鑑定法務部法醫研究所則函覆略稱：
    「．．．（二）徐女於八十三年元月三十一日曾前往台北市立忠孝醫院眼科就診
    ，左、右眼視力尚達一．○，徐女似有高血壓病史。（三）徐女於八十三年三月
    二十八日發現視網膜裂孔，為眼部受傷後約三十四、五天。由國泰醫院八十三年
    四月十八日病歷有記載「疑外傷性」，似較支持為外傷性造成。（四）一般視網
    膜剝離為疾病造成，多為視網膜破洞（retinal hole）而外傷性多為撕裂（tear
    ），應可在檢查及開刀時可研判之。徐女受傷眼部與罹患視網膜剝離之眼為同側
    ，時間性接近、國泰醫院開完刀後之診斷及右眼若在近年來似無視網膜剝離或視
    力下降之事實，均較支持徐女左眼之眼疾為外傷性，惟徐女似有高血壓等疾病，
    則亦無法完全排除自然疾病引發或加重眼疾惡化之可能性」，有法務部九十一年
    四月二十四日法醫理字第○九一○○○一○二四號函在卷可查（本院重上更(五)字
    卷第八一至八二頁）。該函之：「徐女受傷眼部與罹患視網膜剝離之眼為同側，
    時間性接近、國泰醫院開完刀後之診斷及右眼若在近年來似無視網膜剝離或視力
    下降之事實，均較支持徐女左眼之眼疾為外傷性」等語，應較支持告訴人視網膜
    剝離屬外傷性，亦即係由被告之傷害行為所導致。至於來函雖謂：「徐女似有高
    血壓病史」、「惟徐女似有高血壓等疾病，則亦無法完全排除自然疾病引發或加
    重眼疾惡化之可能性」等語，然並未說明係依據何份病歷資料判斷告訴人有高血
    壓病史，且查，告訴人於案發後前往和平醫院急診時血壓為一二四／八四，有和
    平醫院急診護理評估表在卷可查（本院重上更(一)字卷第九八頁），以當時告訴人
    甫遭被告毆打驚魂未定之情形，血壓仍然維持正常，參以告訴人亦陳稱：「我到
    目前為止，我都沒有吃過高血壓的藥物，有時心情的原因，影響血壓的高低是可
    能的」（本院重上更(五)字卷第八六頁），均無法認定告訴人於案發前後有何高血
    壓病情，則法務部法醫研究所前函稱：「惟徐女似有高血壓等疾病，則亦無法完
    全排除自然疾病引發或加重眼疾惡化之可能性」等語部分，因無依據，此部分意
    見尚不得據為被告有利之認定。
(六)、甚且，被告所提出國泰醫院八十七年二月二十日（八七）管歷字第八七號函全文
    為：「外傷是造成裂孔性視網膜剝離的原因之一，由病患病歷之病史記載與網膜
    裂孔及剝離之臨床表徵，雖無證據顯示其與外傷有直接關連，但亦有此可能性而
    不能完全排除」（本院重上更(四)字卷第一○八頁），並未排除告訴人所患裂孔性
    視網膜剝離係外傷所致，是辯護意旨僅擷取其中「無證據顯示其與外傷有直接關
    連」，為被告有利推論，應不足取。
(七)、綜上，應認被告之傷害行為與告訴人因而裂孔性視網膜剝離導致視能毀敗之重傷
    害結果間有因果關係存在。
五、按因犯罪致發生一定之結果，而有加重其刑之規定者，如行為人不能預見其發生
    時，不適用之，刑法第十七條定有明文。又加重結果犯，以行為人能預見其結果
    之發生為要件，所謂能預見乃指客觀情形而言，與主觀上有無預見之情形不同，
    若主觀上有預見，而結果之發生又不違背其本意時，則屬故意範圍（最高法院四
    十七年台上字第九二○號判例參照）。查被告為高中畢業，從事建材生意等情，
    業據被告於警訊所供明，參以其當時為四十七歲，堪認其心智均已十分成熟，社
    會經驗亦屬豐富，對於眼睛部位屬於人體中極脆弱之組織，如遭重擊可能嚴重破
    壞眼球結構而導致失明或視能毀敗之結果，自無從諉為不知，且由告訴人至和平
    醫院時，單以肉眼觀察即可發現其左臉頰有浮腫之情形，有和平醫院急診護理評
    估表及告訴人之照片一幀在卷可查（本院重上更(一)字卷第九八頁，偵卷第十一頁
    ），顯見被告出手之重，由客觀情形觀察，被告亦應能預見其出手重擊告訴人後
    ，將導致告訴人眼部受到嚴重如失明之重傷害，從而被告對於其傷害行為可能導
    致告訴人受到左眼視能毀敗之重傷應有「預見可能性」。
六、綜上，本件事證明確，被告所辯應屬推諉而不可採，其犯行洵堪認定。
貳、核被告甲○○所為，係犯刑法第二百七十七條第二項後段傷害人之身體因而致重
    傷罪，公訴人認被告犯同法條第一項之普通傷害罪，尚有未洽，起訴法條應予變
    更。原審疏未審酌告訴人於言詞辯論終結（八十三年十月七日）前之視力已驟降
    為○．○一，且未於理由欄中載明本件被告因何不構成傷害致重傷罪，而逕依依
    刑法第二百七十七條第一項，論以普通傷害罪，其認事用法即有失妥當。檢察官
    上訴意旨據此指摘原判決不當，為有理由，應由本院將原判決關於被告甲○○部
    分撤銷改判。爰審酌被告與乙○○有金錢債務糾紛而傷害告訴人之動機、傷害告
    訴人之眼睛附近部位、手段、所生告訴人無法正常工作，已達左眼視能毀敗之程
    度之危害及犯罪後推諉之態度等一切情狀，量處有期徒刑年。
參、被告經合法傳喚無正當之理由不到庭，有送達證書在卷可稽，爰不待其陳述逕行
    判決，併此敘明。
據上論斷，應依刑事訴訟法第三百七十一條、第三百六十九條第一項前段、第三百六
十四條、第二百九十九條第一項前段、第三百條、刑法第二百七十七條第二項後段，
判決如主文。
本案經檢察官鍾鳳玲到庭執行職務。
中      華      民      國      九十一      年      五    月  二十九    日
                              臺灣高等法院刑事第七庭
                                  審判長法  官    蘇  隆  惠
                                        法  官    林  瑞  斌
                                        法  官    施  俊  堯
右正本證明與原本無異。
如不服本判決，應於判決收受送達後十日內向本院提出上訴書狀，其未敘述上訴之理
由者並得於提起上訴後十日內向本院補提理由書（均須按他造當事人之人數附繕本）
。
                                        書記官    陳  彥  蕖
中      華      民      國      九十一      年      五    月  二十九    日
附錄本判決論罪科刑法條：
刑法第二百七十七條
傷害人之身體或健康者，處三年以下有期徒刑、拘役或一千元以下罰金。
犯前項之罪因而致人於死者，處無期徒刑或七年以上有期徒刑；致重傷者
，處三年以上十年以下有期徒刑。
